【裁判字號】    95,易,38
【裁判日期】    951229
【裁判案由】    詐欺
【裁判全文】
臺灣士林地方法院刑事判決                95年度易字第38號
公  訴  人  臺灣士林地方法院檢察署檢察官
被      告  甲○○
上列被告因詐欺案件，經檢察官提起公訴（94年度偵字第5435號
，被告於本院準備程序中就被訴事實為有罪之陳述，本院合議庭
裁定改由受命法官獨任依簡式審判程序審理，並判決如下：
    主  文
甲○○幫助意圖為自己不法之所有，以恐嚇使人將本人之物交付
，處有期徒刑陸月，如易科罰金以銀元佰元即新臺幣玖佰元折
算壹日。
    事  實
一、甲○○因缺錢花用，明知申請帳戶使用係輕而易舉之事，一
    般人無故取得他人金融帳戶之行徑常與財產犯罪之需要密切
    相關，而可預見該等不自行申辦帳戶使用，反以高價蒐購他
    人存摺之人，可能係遂行不法所有意圖用以恐嚇或詐騙他人
    ，足以幫助他人處理恐嚇取財及詐欺犯罪所得之情，竟仍不
    違背其本意，而基於幫助他人恐嚇取財及詐欺取財不確定故
    意，將其於民國93年10月28日、94年3 月24日及94年3 月28
    日在臺北市中山區○○○路○ 段47號「國泰世華商業銀行股
    份有限公司中山分公司」（下稱國泰世華銀行）申請開設帳
    號000000000000號帳戶、在臺北市○○區○○街149 巷2 號
    2 樓「中華郵政股份有限公司士林後港郵局」（下稱後港郵
    局）申請開設帳號00000000000000號帳戶之存摺及提款卡及
    在台北市○○○路○ 段139 號「臺北富邦商業銀行南京東路
    分公司」（下稱臺北富邦銀行）所申請開設帳號0000000000
    00號帳戶之存摺及提款卡，於94年3 月間，在臺北市大同區
    ○○○路馬偕紀念醫院旁，以每本存摺及提款卡新臺幣（下
    同）3,000 元之價格，將其所有國泰世華銀行、後港郵局及
    台北富邦銀行之帳戶出售予姓名年籍不詳之恐嚇取財及詐欺
    集團成員。嗣該不詳恐嚇取財及詐欺集團成員共同基於為自
    己不法所有之概括犯意，為下列附表所示之恐嚇取財及連續
    詐騙行為。嗣經丁○○、乙○○及丙○○發覺有異，隨即報
    警處理，始悉上情。
二、案經臺北市政府警察局中山分局報告臺灣臺北地方法院檢察
    署呈請臺灣高等法院檢察署檢察長令轉臺灣士林地方法院檢
    察署檢察官偵查起訴。
    理  由
一、上揭犯罪事實，業據被告甲○○於本院審理時坦承不諱，核
    與證人即被害人丙○○於警詢、證人即被害人丁○○、乙○○於偵查時指證之情節均相吻合。此外，復有國泰世華銀行
    94 年6月1 日（94）國世中山字第0069號函、中華郵政股份
    有限公司94年11月15日儲字第0940721589號函、臺北富邦商
    業銀行股份有限公司94年11月18日北富銀營作字第9417144
    號函及函附之被告開戶資料及往來交易明細各3 份及被害人
    丁○○、乙○○之匯款資料附卷可稽，足認被告自白與事實
    相符。
二、按以恐嚇使人將物交付，有時固亦含有詐欺性質，但與詐欺
    罪之區別，則在有無施用威嚇，使人心生畏懼之情形為斷。
    又恐嚇罪質，非不含有詐欺性，其與詐欺罪之區別，係在行
    為人對於被害人所用之手段，僅使其陷於錯誤者，為詐欺，
    使發生畏懼心者，為恐嚇。最高法院著有28年上字第1238號
    、30年上字第668 號可資參照。查被害人丁○○於偵查時證
    稱：94年3 月28日伊接到其子被綁架要求匯款20萬抵債之電
    話，前往匯款20萬元至被告後港郵局帳戶後，欲再行匯款5
    萬元時，始經郵局義工告知有異，乃至警察局報案。從而被
    害人丁○○自接到電話起，至匯款20萬元期間，均對於其子
    被綁架乙事深信不疑，因而心生恐懼前往匯款，是故揆前揭
    判例，應認為該撥打電話之正犯係構成刑法第346 條第1 項
    之恐嚇取財罪，是被告所為自係構成幫助犯刑法第346 條第
    1 項恐嚇取財罪。復按金融存款帳戶，事關存戶個人財產權
    益之保障，與存戶之印鑑章、提款卡結合，其專屬性、私密
    性更形提高，除非本人或與本人具密切之關係者，難認有何
    理由可自由流通使用該存摺、印章、提款卡，一般人亦均有
    應妥為保管存摺、印鑑章、提款卡，以防止被他人冒用之認
    識，縱有特殊情況偶有將存摺、印鑑章、提款卡交付他人之
    需，亦必深入瞭解其用途後再行提供以使用，恆係吾人日常
    生活經驗與事理；且金融帳戶為個人理財之工具，申請開設
    金融帳戶並無任何特殊之限制，一般民眾皆可以存入最低開
    戶金額之方式申請開戶，一個人可以在不同之金融機構申請
    多數之存款帳戶使用，並無何困難，此乃眾所週知之事實，
    則依一般人之社會生活經驗，苟見非親非故之人不以自己名
    義申請開戶，反而以出價蒐購或租用之方式向他人蒐集金融
    機構帳戶供己使用，衡情當知悉蒐集金融帳戶者，係將所蒐
    集之帳戶用於從事財產犯罪。況觀諸現今社會上，恐嚇取財
    或詐騙者蒐購人頭帳戶，持以作為恐嚇取財或信貸、手機簡
    訊詐欺之事，常有所聞，出賣或出借帳戶予非親非故之人，
    受讓人係為從事財產犯罪，已屬人盡皆知之事。本件被告甲○○明知存摺、提款卡等有關個人財產、身分之物品，將淪
    落於不明人士手中，極易被利用為與財產有關之犯罪工具，
    竟願以不相當之對價，將其存摺等物交付予與其於身分上不
    具密切關係之人，顯然對於該帳戶將作為不法使用，有所認
    知，是雖卷內事證並無積極證據證明被告知悉實施恐嚇取財
    及詐欺者將如何犯罪，而無法於本件認定被告有實施恐嚇取
    財及詐欺犯行之共同犯意聯絡，但被告既對金融帳戶交付他
    人使用，可能遭持以從事財產犯罪有所認知，業經被告於本
    院95年12月19日審理時自承在案，其有幫助他人犯恐嚇取財
    或詐欺取財罪之不確定犯罪故意甚明，是被告之自白堪認屬
    實。本件事證明確，被告犯行堪予認定，應依法論科。
三、按刑法上之幫助犯，係對於犯罪與正犯有共同之認識，而以
    幫助之意思，對於正犯資以助力，而未參與實施犯罪之行為
    者而言（最高法院75年度台上字第1509號、88年度台上字第
    1270號判決亦同此意旨）。是以，如未參與實施犯罪構成要
    件之行為，且係出於幫助之意思提供助力，即屬幫助犯，而
    非共同正犯。本件被告甲○○基於幫助之犯意，提供其前開
    所有銀行存摺、提款卡交予姓名年籍不詳之人，再轉交由恐
    嚇取財及詐騙集團成員利用被告之幫助，意圖為自己不法所
    有之概括犯意，連續施用詐術使被害人乙○○、丙○○陷於
    錯誤及意圖為自己不法所有之犯意，恐嚇被害人丁○○使其
    心生恐懼，渠等因而轉帳匯款至被告所提供之上揭帳戶內，
    是被告所為係參與恐嚇和詐欺罪構成要件以外之行為，且在
    無證據證明被告係以正犯而非以幫助犯之犯意參與犯罪之情
    形下，應認其所為係幫助犯而非正犯行為。是核被告所為，
    係犯刑法第30條第1 項幫助犯刑法第339 條第1 項詐欺取財
    罪及犯刑法第30條第1 項幫助犯刑法第346 條第1 項恐嚇取
    財罪（有關新舊法之比較，詳後述）。
五、新舊法之適用：
    按被告行為後，刑法於94年2 月2 日修正公布，95年7 月1
    日施行，而刑法施行法亦於95年6 月14日增訂第1 條之1 。
    修正後刑法第2 條第1 項規定：「行為後法律有變更者，適
    用行為時之法律。但行為後之法律有利於行為人者，適用最
    有利於行為人之法律。」，係規範行為後法律變更所生新舊
    法律比較適用之準據法，於新法施行後，應適用修正後刑法
    第2 條第1 項之規定，為「從舊從輕」之比較（此條項規定
    ，僅係新、舊法之比較適用之宣示性指導原則，並非實體刑
    罰法律，自不生行為後法律變更之比較適用問題）。且比較
    時應就罪刑有關之共犯、未遂犯、想像競合犯、牽連犯、連
    續犯、結合犯，以及累犯加重、自首減輕暨其他法定加減原
    因（如身分加減）與加減例等一切情形，綜其全部罪刑之結
    果而為比較（最高法院95年第8 次刑事庭會議決議參照）。
    又比較適用最有利於行為人之法律，應就罪刑有關之一切情
    形，比較其全部之結果，而為一體之適用，不應一部分適用
    新法，一部分適用舊法（最高法院29年上字第964 號判例意
    旨參照）。經查：
（一）幫助犯部分，修正前刑法第30條係規定：「幫助他人犯罪
      者，為從犯。雖他人不知幫助之情者，亦同。從犯之處罰
      ，得按正犯之刑減輕之。」，而修正後之刑法第30條則規
      定：「幫助他人實行犯罪行為者，為幫助犯。雖他人不知
      幫助之情者，亦同。幫助犯之處罰，得按正犯之刑減輕之
      。」，主要係文字用語上之修正，關於刑罰減輕之規定並
      無變更，無關成立幫助犯內容之實質之變更，不屬法律之
      變更，應逕適用修正後之規定，無須比較適用，先予敘明
      。
（二）又按新修正刑法於95年7 月1 日施行之前，刑法分則編有
      關罰金刑之貨幣單位係銀元；且依刑法分則編應處罰金者
      ，應適用罰金罰鍰提高標準條例第1 條之規定。亦即應按
      各該具體條文制定或修正之先後，定其提高之倍數。惟被
      告行為後，刑法施行法增訂第1 條之1 ，於同年6 月14日
      經總統公布，並自同年7 月1 日起施行；該條規定：「中
      華民國94年1 月7 日刑法修正施行後，刑法分則編所定罰
      金之貨幣單位為新臺幣。94年1 月7 日刑法修正時，刑法
      分則編未修正之條文定有罰金者，自94年1 月7 日刑法修
      正施行後，就其所定數額提高為30倍。但72年6 月26日至
      94年1 月7 日新增或修正之條文，就其所定數額提高為3
      倍。」，亦即自95年7 月1 日起，刑法分則編所定罰金之
      貨幣單位，由原來之銀元改為新臺幣；且94年1 月7 日刑
      法修正時，刑法分則編未修正之條文定有罰金者，自95年
      7 月1 日起，有關罰金之數額提高為30倍。本件被告係犯
      刑法第339 條第1 項詐欺取財罪及刑法第346 條第1 項恐
      嚇取財罪之幫助犯，該2 罪關於罰金刑之處罰，自24年7
      月1 日公布施行後，即未再修正，依增訂刑法施行法第1
      條之1 之規定，其罰金以新臺幣為單位，數額應提高30倍
      ，此與修正前之罰金以銀元為單位，適用罰金罰鍰提高標
      準條例之結果應提高10倍者，對被告而言，並無不利（新
      臺幣與銀元之比例為1 ：3 ，換算結果，亦為30倍），依
      修正後刑法第2 條第1 項前段之規定，自應適用修正前之
      規定。
（三）被告行為時之舊刑法第33條第5 款規定：「主刑之種類如
      左：五、罰金：1 元以上。」，換算新臺幣後，為新臺幣
      3 元以上。惟被告行為後新刑法第33條第5 款係規定：「
      主刑之種類如下：五、罰金：新臺幣1 千元以上，以百元
      計算之。」，經比較修正前、後關於科處罰金刑之最低刑
      度規定，自應以被告行為時之舊刑法較有利於被告。
（四）又刑法第56條連續犯之規定業經刪除，於新法施行後，被
      告之數犯罪行為，應予分論併罰。此條刪除雖非犯罪構成
      要件之變更，然顯已影響行為人刑罰之法律效果，自屬法
      律有變更，依新法第2 條第1 項規定，比較新、舊法結果
      ，仍應適用較有利於被告之舊法論以連續犯。
（五）再刑法第55條（牽連犯部分業經刪除）關於想像競合犯之
      規定，新法增列但書「不得科以較輕罪名所定最輕本刑以
      下之刑」，係科刑之限制，為法理之明文化，非屬法律之
      變更，自無新舊法比較之問題。
（六）被告行為時之舊刑法第41條第1 項前段規定：「犯最重本
      刑為5 年以下有期徒刑以下之刑之罪，而受6 個月以下有
      期徒刑或拘役之宣告，因身體、教育、職業、家庭之關係
      或其他正當事由，執行顯有困難者，得以1 元以上3 元以
      下折算1日 ，易科罰金。」，上開易科罰金折算標準，並
      依被告行為時之罰金罰鍰提高標準條例第2 條前段（現已
      刪除）規定，就其原定數額提高為100 倍折算1 日，則被
      告行為時之易科罰金折算標準，應以銀元100 元以上300
      元以下折算1 日，經折算為新臺幣後，應以新臺幣300 元
      以上900 元以下折算1 日。惟被告行為後之新刑法第41條
      第1 項前段則規定：「犯最重本刑為5 年以下有期徒刑以
      下之刑之罪，而受6 個月以下有期徒刑或拘役之宣告者，
      得以新臺幣1 千元、2 千元或3 千元折算1 日，易科罰金
      。」，比較修正前後之易科罰金折算標準，以適用被告行
      為時之舊刑法規定，並同時引用被告行為時之罰金罰鍰提
      高標準條例第2 條之規定，較有利於被告。
（七）綜合上述各條文修正前、後之比較，揆諸前揭最高法院決
      議及修正後刑法第2 條第1 項規定之「從舊從輕」原則，
      修正後之規定並非較有利於被告，依修正後刑法第2 條第
      1 項前段規定，應整體適用行為時即修正前之刑法相關規
      定。
六、復按連續幫助與幫助連續原屬有別，如基於概括犯意，多次
    幫助他人犯罪，為連續幫助；如以一幫助行為，幫助他人連
    續犯罪，則為幫助連續，就幫助犯言，僅有一次之犯罪行為
    （最高法院86年度台上字第5680號判決可資照），查詐騙集
    團成員持被告甲○○之存摺等物，連續對被害人乙○○、丙○○施以詐術，時間緊接，且觸犯構成要件相同之罪名，為
    舊刑法之連續犯，又被告以出賣帳戶存摺、提款卡及密碼等
    物之一行為，同時觸犯幫助恐嚇取財與幫助連續詐欺罪名，
    為想像競合犯，應依刑法第55條規定，從一重之幫助恐嚇取
    財罪處斷。再其行為僅止於幫助，爰依刑法第30條第2 項之
    規定，按正犯之刑減輕之。公訴人起訴事實雖僅敘及附表編
    號3 所示之犯行，然被告如附表所載之編號1 、2 所示之犯
    行，與公訴人起訴之犯罪事實，為裁判上一罪之案件，依審
    判不可分之原則，應為起訴效力所及，本院自應併予審究，
    附此敘明。爰審酌被告因失業缺錢花用，為貪圖小利即提供
    其所有之金融帳戶存摺、提款卡予不詳姓名者使用，所為已
    影響社會正常交易安全，增加被害人尋求救濟之困難，並使
    犯罪之追查趨於複雜，間接助長詐騙財產犯罪之氣焰，且被
    害人受詐騙之金額高達434,000 元，危害社會甚鉅，暨其犯
    罪動機、目的、手段、生活狀況、智識程度，及犯後坦承犯
    行、表示悔意等一切情狀，量處如主文所示之刑，並依95年
    7 月1 日修正生效前之刑法第41條第1 項前段規定諭知易科
    罰金之折算標準。又本院審酌前述各情，量處如主文所示之
    刑，應已足收儆懲之效，公訴人對被告具體求刑有期徒刑7
    月，核屬過重，附此敘明。
據上論斷，依刑事訴訟法第273 條之1 第1 項、第299 條第1 項
前段，刑法第2 條第1 項前段、第339 條第1 項、第346 條第 1
項、第30條第1 項前段、第30條第2 項、第55條前段、修正前刑
法第41條第1 項前段，罰金罰鍰提高標準條例第1 條前段，修正
前罰金罰鍰提高標準條例第2 條，現行法規所定貨幣單位折算新
臺幣條例第2 條，判決如主文。
本案經檢察官邱智宏到庭執行職務。
中    華    民    國    95    年    12    月    29    日
                  刑事第七庭法  官  王俊雄
以上正本證明與原本無異。
如不服本判決應於送達後10日內，向本院提出上訴狀。
                            書記官  許秋莉
中    華    民    國    95    年    12    月    29    日
附錄本判決論罪科刑依據之法條：
中華民國刑法第339 條第1 項
意圖為自己或第三人不法之所有，以詐術使人將本人或第三人之
物交付者，處5 年以下有期徒刑、拘役或科或併科1000元以下罰
金。
中華民國刑法第346 條第1 項
意圖為自己或第三人不法之所有，以恐嚇使人將本人或第三人之
物交付者，處六月以上五年以下有期徒刑，得併科一千元以下罰
金。
附表：
 ┌─┬─────┬───┬───────────┬──────┬────┐
 │編│恐嚇或詐欺│被害人│恐嚇或詐騙方法        │匯款時間    │恐嚇或詐│
 │號│時間      │      │                      │            │得金額  │
 ├─┼─────┼───┼───────────┼──────┼────┤
 │1 │94年3 月28│丁○○│以電話恐嚇丁○○子為人│94年3月28日 │新臺幣  │
 │  │日        │      │綁架，使其生恐懼，至高│13時37分    │200,000 │
 │  │          │      │雄縣橋頭鄉郵局，依指示│            │元      │
 │  │          │      │匯款入甲○○上開後港郵│            │        │
 │  │          │      │局帳戶內              │            │        │
 │  │          │      │                      │            │        │
 ├─┼─────┼───┼───────────┼──────┼────┤
 │2 │94年3 月29│乙○○│以行動電話簡訊佯稱張麗│94年3月31日 │新臺幣  │
 │  │日        │      │如之中國信託商業銀行信│            │199,000 │
 │  │          │      │用卡被盜刷，使其陷於錯│            │元      │
 │  │          │      │誤，依指示將其銀行帳戶│            │        │
 │  │          │      │內金錢領出，並匯入邱顯│            │        │
 │  │          │      │誠上開臺北富邦銀行帳戶│            │        │
 │  │          │      │內                    │            │        │
 ├─┼─────┼───┼───────────┼──────┼────┤
 │3 │94年4月2日│丙○○│以電話佯稱丙○○之臺新│94年4月2日  │新臺幣  │
 │  │中午12時13│      │商業銀行信用卡被盜刷，│            │35,000  │
 │  │分許      │      │需持提款卡至提款機操作│            │元      │
 │  │          │      │更新密碼保護，使其陷於│            │        │
 │  │          │      │錯誤，依指示將金錢自其│            │        │
 │  │          │      │帳戶轉帳至甲○○國泰世│            │        │
 │  │          │      │華銀行帳戶內          │            │        │
 └─┴─────┴───┴───────────┴──────┴────┘


司法院資訊處製作；財團法人民間司法改革基金會備份。
